臺灣高等法院臺中分院民事裁定　　　　　　　　　九十一年度家抗字第八十號
　　　抗　告　人　甲○○
　　　法定代理人　蔡信三
右當事人間聲請指定被繼承人劉接德、劉大河之遺產管理人事件，抗告人對於中華民
國九十一年四月一日臺灣臺中地方法院九十一年度家聲字第二號所為裁定，各自提起
抗告，本院裁定如左：
      主      文
原裁定關於被繼承人劉接德之部分廢棄。
右廢棄部分，抗告人甲○○向原法院所為之聲請駁回。
抗告人財政部國有財產局台灣中區辦事處其餘抗告駁回。
抗告人甲○○之抗告駁回。
抗告程序費用由抗告人甲○○負擔二分之一，餘由被繼承人劉大河之遺產負擔。
      理      由
一、本件抗告人甲○○向原法院聲請意旨略以：伊與被繼承人劉接德、劉大河共有坐
    落台中市○○區○○段九十四號土地，欲辦理分割共有物或變賣共有物而為價金
    之分配，因共有人劉接德、劉大河已於日據時代昭和十二年十月二十日及大正十
    一年十月十七日死亡，劉接德雖有繼承人，但卻已隔兩、三代，繼承人數頗多而
    意見又無法一致，劉大河或已絕戶，是其繼承人有無不明或辦理繼承登記有所困
    難，依民法第一一七八條第二項規定聲請選任遺產管理人，並為公示催告等情。
二、原法院審理結果，以民法第一千一百七十七條、第一千一百七十八條第一項第二
    項規定：繼承開始時，繼承人有無不明，而無親屬會議或親屬會議未於一個月內
    選定遺產管理人者，利害關係人得聲請法院選任遺產管理人，並由法院依公示催
    告程序，定六個月以上之期限，公告繼承人，命其於期限內承認繼承。而本件被
    繼承人劉接德於日據時代明治四年四月一日出生，生前住於臺中州大屯郡西屯庄
    七十六番地，昭和十二年十月二十日死亡，其派下親屬共有劉樹木等二十八人；
    劉大河於日據時代明治二十九年二月五日出生，生前住於台中州豐原郡內埔庄屯
    子腳二百二十二番地，大正十一年十月十七日死亡絕戶，劉接德、劉大河之遺產
    坐落台中市○○區○○段九四地號土地，自劉接德、劉大河死亡後即未曾辦理繼
    承登記，是其繼承人處於有無不明之狀態，已據提出土地登記簿謄本、戶籍謄本
    、繼承系統表等件為證，合於上開法條之規定，並以公示催告之期限屆滿，無繼
    承人承認繼承時，其遺產於清償債權，並交付遺贈物後，如有賸餘，將歸屬國庫
    ，因認本件應指定財政部國有財產局臺灣中區辦事處為被繼承人之遺產管理人較
    為適當，遂准抗告人甲○○之聲請，指定財政部國有財產局臺灣中區辦事處為被
    繼承人劉接德、劉大河之遺產管理人，並依公示催告程序，公告繼承人，命於壹
    年內承認繼承。
三、抗告人即聲請人甲○○抗告意旨略以：伊就原裁定劉大河部分並無異議，惟對於
    被繼承人劉接德部分則有所變化，因另案「共有物裁判分割」之訴，伊於第二審
    （為台中地院合議庭），經向庭上陳述意見後，獲審判長闡明同意就被繼承人劉
    接德先生部分，准予由其第二代繼承人劉樹木（大房）與張劉榮南（二房）依法
    辦理公同共有之繼承登記，以便為後續之共有土地裁判分割訴訟之進行。為使實
    體訴訟上訴訟當事人與程序裁定之當事人能相符合，懇請改由被繼承人劉接德之
    第二代繼承人劉樹木（大房）與張劉榮南（二房）各一人為代表為遺產管理人，
    以便進行後續之相關訴訟事宜云云。而抗告人即利害關係人財政部國有財產局臺
    灣中區辦事處之抗告意旨則以：本件被繼承人劉接德有合法繼人，聲請人以其繼
    承人已隔兩、三代，繼承人數頗多而意見又無法一致為由，聲請指定遺產管理人
    ，原法院不察，逕自指定抗告人為其遺產管理人，形成變相以公器圖謀私用，若
    以抗告人為遺產管理人，相關手續曠日廢時，且本案土地既屬「未辦繼承登記土
    地」，尚得依土地法第七十三條之一之相關規定辦理，俾利保障繼承人之合法權
    益等語。
四、按繼承開始時，繼承人有無不明，而無親屬會議或親屬會議未於一個月內選定遺
    產管理人者，利害關係人始得聲請法院選任遺產管理人，並由法院依公示催告程
    序，定六個月以上之期限，公告繼承人，命其於期限內承認繼承，此為民法第一
    千一百七十七條、第一千一百七十八條第一項第二項所明定。本件被繼承人劉接
    德於日據時代明治四年四月一日出生，生前住於臺中州大屯郡西屯庄七十六番地
    ，昭和一十二年十月二十日死亡，其派下親屬既有劉樹木等二十八人，有聲請人
    提出戶籍謄本、繼承系統表等在卷為證，是其繼承人並非處於有無不明之狀態，
    揆諸前揭說明，自與聲請選任遺產管理人之要件不合，原法院裁定准許，而為選
    任財政部國有財產局臺灣中區辦事處為被繼承人劉接德之遺產管理人，並依法為
    命承認繼承之公示催告，即有未當。抗告人即相對人財政部國有財產局臺灣中區
    辦事處之抗告，指摘原裁定關於被繼承人劉接德部份不當，求予廢棄，為有理由
    ，應由本院予以廢棄，駁回抗告人即聲請人甲○○此部分之聲請。抗告人即聲請
    人甲○○請求改定劉樹木、張劉榮南為遺產管理人，其抗告則為無理由，應予駁
    回。
五、本件被繼承人劉大河於日據時代明治二十九年二月五日出生，生前住於台中州豐
    原郡內埔庄屯子腳二百二十二番地，大正十一年十月十七日死亡絕戶，劉大河之
    遺產有坐落台中市○○區○○段九四地號土地，自劉大河死亡後即未曾辦理繼承
    登記，是其繼承人處於有無不明之狀態，此據提出土地登記簿謄本為證，自可信
    為真實，核與前揭聲請選任遺產管理人之規定相符。原法院就被繼承人劉大河部
    分，裁定准許，自屬於法有據。而按民法第一千一百八十五條規定：第一千一百
    七十八條所定之期限屆滿，無繼承人承認繼承時，其遺產於清償債權，並交付遺
    贈物後，如有賸餘，歸屬國庫。原裁定因而指定財政部國有財產局臺灣中區辦事
    處為被繼承人之遺產管理人，並准為承認繼承之公示催告，即無不合。抗告人即
    相對人財政部國有財產局臺灣中區辦事處抗辯稱：本案被繼承人有合法繼承人、
    繼承人更適合擔任遺產管理人職務云云，然此對於被繼承人劉大河部分，難認為
    有理由。至本案土地雖屬「未辦繼承登記土地」，依土地法第七十三條之一規定
    「土地或建築改良物，自繼承開始之日起逾一年未辦理繼承登記者，經該管直轄
    市或縣市地政機關查明後，應即公告繼承人於三個月內聲請登記；逾期仍未聲請
    者，得由地政機關予以列冊管理」，係以經該管直轄市或縣市地政機關查明為適
    用前提，與本件由利害關係人聲請指定遺產管理人之情形無關，抗告人即相對人
    財政部國有財產局臺灣中區辦事處執此抗告指摘原裁定關於被繼承人劉大河部分
    不當，亦非有理由。故其為此部分之抗告，則應予駁回。
六、依非訟事件法第八條第一項前段、第二十八條，民事訴訟法第四百九十二條第一
　　項、第二項，裁定如主文。
中　　　華　　　民　　　國　　九十一　　年　　　六　　　月　　　七　　　日
~B1民事第五庭審判長法　官　陳滿賢
~B2　　　　　　　　法　官　簡清忠
~B3　　　　　　　　法　官　古金男
右為正本係照原本作成。
不得再抗告。
~B 　 　　　　　　書記官　陳信和
中　　　華　　　民　　　國　　九十一　　年　　　六　　　月　　 十二 　　日
                                                                        Ｂ
